【裁判字號】    94,簡上,25
【裁判日期】    951213
【裁判案由】    給付票款
【裁判全文】
臺灣新竹地方法院民事判決              94年度簡上字第25號
上  訴  人  丙○○
被 上 訴人  乙○○
上列當事人間請求給付票款事件，上訴人對於中華民國九十三年
十二月二十日本院竹北簡易庭九十三年度竹北簡字第二八三號第
一審判決提起上訴，本院於民國九十五年十一月二十九日辯論終
結，判決如下：
    主    文
上訴駁回。
第二審訴訟費用由上訴人負擔。
    事    實
一、上訴人方面：
  (一)聲明：
    1.原判決廢棄。
    2.被上訴人應給付上訴人新台幣（下同）一百九十六萬二千
      一百元及自民國九十三年八月三日起至清償日止，按週年
      利率百分之五計算之利息。
  (二)陳述：除與原審判決書所載者相同茲予引用外，補稱：
    1.按票據上之背書目的，不外為轉讓背書、委任取款背書、
      及以債務之擔保而為之背書三種，系爭票據之發票人為訴
      外人姜瓊珠，又係姜瓊珠執向證人徐妹借款，是被上書
      人之背書顯非屬轉讓背書或取款背書，如其不屬債務之擔
      保背書，被上訴人之背書又具何意？絕非如被上訴人所稱
      僅係見證而已。
    2.被上訴人於另案證人徐妹請求上訴人給付票款之桃園地
      方法院八十九年度壢簡字第一四七號事件出庭作證時證稱
      ：「第一次借款確有約定擔保期限」，」證人甲○○於該
      事件亦證稱：「向徐代書（即證人徐妹）借三百萬元，
      四十萬元利息，要求二保證人，魏代書（即上訴人）為其
      一，有言明擔保人在票據上背書僅擔保一個月而已」，證
      人徐妹於該事件起訴狀亦載明：「…原告交付借款現金
      時，被告與訴外人姜瓊珠在現場親自點收現款並共同在支
      票背書」。其中「並共同」係指兩造及訴外人姜瓊珠，因
      證人徐妹於該事件並未告被上訴人，所以起訴狀未將被
      上訴人列入。
    3.按在票據上簽名者，依票上所載文義負責。二人以上共同
      簽名時，應連帶負責。票據法第五條定有明文，兩造係共
      同在系爭票據上背書，共同擔保借款，依票據法第九十六
      條規定，對執票人應負連帶責任，是上訴人於遭訴外人徐
      妹追償後，自得依民法連帶債務關係規定，向被上訴人
      請求其應分擔之部分。
二、被上訴人方面：
  (一)聲明：上訴駁回。
  (二)陳述：除與原審判決書所載者相同茲予引用外，補稱：伊不
    認識上訴人及訴外人徐雙妹，伊與姜瓊珠是同學，只是陪姜
    瓊珠一起去借錢，沒有與上訴人共同擔保之意，系爭三張本
    只有二張為伊所簽，其中票號：CE0000000本票係是姜瓊珠
    的筆跡，伊是高職畢業，現為家庭主婦，之前在工廠上班，
    伊先生在做生意有使用票據，伊平常也有使用票據，知道在
    票據背面簽名之意義，但不知道利害關係，伊在本票背面簽
    名只是見證而已。
    理    由
一、細繹兩造攻防內容，可知本件爭點在於：
    被上訴人於系爭本票背面簽名是否有與上訴人就姜瓊珠向徐
    妹所借三百萬元借款共同保證之意而應負連帶債務關係？
二、經查：
  (一)按系爭票號：CE0000000本票後被上訴人之簽名雖與被上訴
    人所自承親簽系爭其餘二張本票後之簽名字跡略有不同，但
    被上訴人於上訴人與證人徐妹於臺灣桃園地方法院給付票
    款事件作證時證稱：「…當初借款有期限，第二次拿票給我
    背書，日期已忘，當時被告好似尚未簽名，…確定要借三百
    萬元時，才要我在本票上簽名…」（見臺灣桃園地方法院八
    十九年度壢簡字第一四七號卷第九七頁），且證人徐妹於
    原審作證時亦稱：「是原告及姜瓊珠拿系爭三張票來跟我調
    錢，被告沒有來，原告及姜瓊珠當天在我住處背書，票給我
    的時候就已經有被告的簽名」（見原審卷第三三頁），若CE
    0000000本票後被上訴人名字之簽名非被上訴人所為，被上
    訴人於前開臺灣桃園地方法院給付票款事件作證時當會就此
    提出質疑並加以澄清，然被上訴人當時就此並無保留而明確
    證稱確有簽名，加以姜瓊珠與徐妹已達成借款三百萬元之
    合意，且系爭本票三張金額合計三百萬元亦與借款金額相符
    ，即與被上訴人所稱確定要借三百萬元時才由被上訴人在本
    票上簽名一節吻合，是被上訴人所辯票號：CE0000000本票
    非其所簽並不足採信，堪認該票號：CE0000000本票亦係被
    上訴人所簽無誤。
  (二)被上訴人雖又辯稱其在本票背面簽名之意僅係見證。惟按票
    據乃文義證券，不允許債務人以其他立證方法變更或補充其
    文義，故凡在票據背面或其黏單上簽名而形式上合於背書之
    規定者，即應負票據法上背書人之責任。縱令係屬隱存保證
    背書，且為執票人所明知，仍不能解免其背書人之責任。又
    凡在票據背面或黏單上簽名，而形式上合於背書之規定者，
    即應負票據法上背書人之責任，縱令非以背書轉讓之意思而
    背書，因其內心效果意思，非一般人所能知或可得而知，為
    維護票據之流通性，仍不得解免其背書人之責任（最高法院
    九十二年台簡上字第二四號判例、六十五年台上字第一五五
    ０號判例參照）。被上訴人自承伊平常也有使用票據，知道
    在票據背面簽名之意義（見本院卷第一六九頁），其雖同時
    辯稱不知在票據背面簽名之利害關係，然票據係文義證券，
    被上訴人在系爭本票後簽名，形式上已合於背書之規定，參
    照前揭判例意旨，被上訴人即應負票據法背書人之責任。
  (三)又上訴人與被上訴人之背書並非同時為之，係被上訴人先背
    書後，始由姜瓊珠及上訴人背書等情，經被上訴人於臺灣桃
    園地方法院給付票款事件作證時證稱：「…當初借款有期限
    ，第二次拿票給我背書，日期已忘，當時被告好似尚未簽名
    …」（見臺灣桃園地方法院八十九年度壢簡字第一四七號卷
    第九七頁），亦與證人徐妹於原審前開所證稱：「是原告
    及姜瓊珠拿系爭三張票來跟我調錢，被告沒有來，原告及姜
    瓊珠當天在我住處背書，票給我的時候就已經有被告的簽名
    」（見原審卷第三三頁）等情相符，顯然被上訴人與上訴人
    並非同時共同背書，而係先後背書，已堪認定。
  (四)上訴人雖以被上訴人之背書係擔保姜瓊珠與徐妹借款。然
    稱保證者，謂當事人約定，一方於他方之債務人不履行債務
    時，由其代負履行責任之契約，民法第七百三十九條定有明
    文。是保證契約係保證人與債權人間所成立之契約，然被上
    訴人並未同意擔保姜瓊珠與徐妹債務一節，不唯被上訴人
    始終所執，債權人即徐妹亦於原審到庭明白表示不認識被
    上訴人，沒有要被上訴人擔保系爭債務，被上訴人也未說要
    擔保（見原審卷第三三頁），是難認被上訴人於系爭本票背
    面簽名係基於與上訴人共同保證系爭債務之意。上訴人以此
    主張按民法連帶債務規定請求被上訴人依內部分擔關係給付
    系爭借款連同利息之一半，即無理由。
  (五)末按兩造均為系爭本票之背書人即票據債務人，而發票人、
    承兌人、背書人及其他票據債務人，對於執票人連帶負責，
    為票據法第九十六條第一項所明定，所謂連帶負責，就票據
    債務人與執票人間之關係言，係指各票據債務人就執票人所
    得追索之金額，負全部清償責任，此固與民法之連帶債務相
    當，然就票據債務人相互間之內部關係言，僅有追索權之問
    題，即票據債務人為清償時，僅得對其前手行使追索權，直
    至發票人為止，但票據債務人相互間並無內部如何分擔之問
    題，即並無民法上連帶債務人間分擔、求償或代位之關係，
    此與民法上之連帶債務有別（九十年度台上字第一五三號判
    決、九十一年度台簡上字第二三號判決參照），附此敘明。
  (六)綜上，系爭三張本票雖均經被上訴人於票據背面簽名而認屬
    背書，惟並非上訴人所稱被上訴人係與上訴人共同保證系爭
    借款之清償而應負共同保證之連帶債務關係，上訴人於受訴
    外人徐妹求償後，其依民法連帶債務人間內部分擔規定請
    求被上訴人給付如上訴聲明第二項所示款項及利息即難准許
    ，原審為上訴人敗訴之判決，於法並無不合，上訴意旨指摘
    原判決不當，求予廢棄改判，為無理由，應予駁回。
三、本件事證已臻明確，兩造其餘主張陳述及所提之證據，經審
    酌後，認與結果無涉，爰無一一論述之必要，附此敘明。
四、據上論結，本件上訴為無理由，依民事訴訟法第四百三十六
    條之一第三項、第四百四十九條第一項、第七十八條，判決
    如主文。
中    華    民    國    95    年    12    月    13    日
            民事第二庭    審判長法  官  楊明箴
                                法  官  彭淑苑
                                法  官  黃美盈
以上正本係照原本做成。
本判決不得上訴。
中    華    民    國    95    年    12    月    13    日
                                書記官  鍾佩芳


司法院資訊處製作；財團法人民間司法改革基金會備份。
